【裁判字號】    99,訴,3696
【裁判日期】    991108
【裁判案由】    損害賠償
【裁判全文】
臺灣臺北地方法院民事判決              99年度訴字第3696號
原      告  甲○○
被      告  台北市松山地政事務所
法定代理人  乙○○
訴訟代理人  丙○○
            丁○○
上列當事人間請求損害賠償事件，本院於民國九十九年十月二十
五日言詞辯論終結，判決如下：
    主  文
原告之訴駁回。
訴訟費用新台幣壹萬壹仟伍佰玖拾由原告負擔。
    事實及理由
一、原告起訴主張：被告辦理訴外人張淯筌為向台灣土地銀行股
    份有限公司（下稱土地銀行）借款之擔保，於民國九十四年
    五月二十日提供其所有坐落台北市○○區○○段一小段一○
    四五、一○四六地號土地及其上建號二九○七號即建物門牌
    號碼台北市○○路○段七十號三樓房屋（下稱系爭房地），
    設定第一順位新台幣（下同）八百四十萬元最高限額抵押權
    （下稱第一順位抵押權）登記時，就所檢附之抵押權設定契
    約書及其他約定事項，竟未將該抵押權設定契約書「（21）
    申請登記以外之約定事項」欄內記載之「其他約定事項詳如
    附件其他約定事項之規定」文字，登載於系爭房地登記簿謄
    本內，卻於登記簿謄本「其他登記事項」欄登載為「空白」
    ，顯有違反最高法院八十四年台上字第一九六七號判例、七
    十四年第十四次民事庭會議決議揭示意旨及民法第七百五十
    八條、土地法第四十三條不動產變動之公示方法及原則，導
    致原告就訴外人張淯筌為向原告借款之擔保，於九十五年八
    月二十一日就系爭房地設定第二順位八百萬元最高限額抵押
    權登記時，無法籍由調取登記簿謄本預知及估算第一順位抵
    押權擔保債權之範圍、種類內容，進而於系爭房地遭法院強
    制執行拍賣分配時，原告受有分配金額不足一百零六萬八千
    二百八十五元之損害，此分配不足額係被告錯誤遺漏登記，
    而致原告所受地政登記之損害，為此依土地法第六十八條及
    第七十一條規定提起本訴，並聲明：被告應給付原告一百零
    六萬八千二百八十五元及自九十九年一月七日起至清償日止
    ，按年息百分之五計算之利息等語。
二、被告則以：伊於辦理系爭房地第一順位抵押權登記時，未將
    該抵押權設定契約書「（21）申請登記以外之約定事項」欄
    內記載之「其他約定事項詳如附件其他約定事項之規定」文
    字，登載於系爭房地登記簿謄本，係依土地登記規則第六十
    三條及內政部七十六年六月九日台（七六）內地字第五○八
    ○一○號函釋，本即無須登記而為，是依土地登記規則第十
    三條規定，被告自無所謂登記錯誤或遺漏之情事可言，且損
    害之發生與登記錯誤或遺漏之行為間須有因果關係，本件被
    告於辦理前揭抵押權登記時，依規定既無需登載申請登記以
    外之約定事項欄之內容，故損害之發生與該抵押權登記間並
    無相當之因果關係，再者，原告欲得知第一順位抵押權登記
    案所附其他約定事項之約定書內容，可由原登記名義人張淯
    筌依土地登記規則第二十四條之規定，向被告申請閱覽、抄
    寫、複印或攝影後，再交付原告據以推估其第二順位抵押權
    設定擔保金額，非如原告所陳無法調取，且原告於出席臺北
    市政府地政處召開之登記損害賠償事件處理委員會九十九年
    第一次會議時，於會議上陳述意見即明確表示借款張淯筌前
    有申請土地登記謄本，並已知悉張淯筌設定第一順位抵押權
    最高限額八百四十萬元予土地銀行，該銀行實際受分配之金
    額為八百四十萬元，並未逾越系爭房地登記簿所記載之權利
    價值，原告主張受有損害，應認其有可歸責之事由，為此聲
    明：駁回原告之訴等語置辯。
三、查原告主張之上揭被告辦理系爭房地第一順位抵押權設定登
    記時，並未將該抵押權設定契約書「（21）申請登記以外之
    約定事項」欄內記載之「其他約定事項詳如附件其他約定事
    項之規定」文字，登載於系爭房地登記簿謄本內，該登記簿
    謄本「其他登記事項」欄內登載為「空白」，及被告為系爭
    房地第二順位抵押權人，於系爭房地遭法院強制執行拍賣分
    配時，受有分配金額不足一百零六萬八千二百八十五元之事
    實，為被告所不爭執，並有原告提出之第一順位抵押權設定
    契約書、其他約定事項、系爭房地登記第二類謄本、臺灣高
    等法院分配表異議之訴民事判決、被告拒絕賠償函及被告提
    出之系爭房地第一順位暨第二順位設定登記資料、本院囑託
    塗銷查封暨塗銷抵押權登記函、原告登記損害賠償請求書暨
    附件、台北市政府地政處函暨會議紀錄、被告拒絕賠償函等
    件為證，自堪信為真正。
四、惟原告主張上揭之被告應負損害賠償責任等情，則為被告所
    否認，並以前揭情辭置辯。是本件兩造間爭點在於：被告是
    否符合土地法第六十八條第一項之登記錯誤或遺漏之情形？
    按土地法第六十八條第一項及第六十九條所稱登記錯誤，係
    指登記事項與登記原因證明文件所載之內容不符者；所稱遺
    漏，係指應登記事項而漏未登記者，土地登記規則第十三條
    定有明文。又登記原因證明文件所載之特約，其屬應登記以
    外之事項，登記機關應不予審查登記，土地登記規則第六十
    三條並有明文。且抵押權設定契約書「聲請登記以外之約定
    事項」欄所載其他事項，核屬土地登記規則第六十三條規定
    應登記以外之事項，登記機關既不予登記，自可無須審核其
    內容，並經內政部七十六年六月九日台（七六）內地字第五
    ○八○一○號函釋在案。足認被告辦理系爭房地第一順位抵
    押權登記時，未將該抵押權設定契約書「（21）申請登記以
    外之約定事項」欄內記載之「其他約定事項詳如附件其他約
    定事項之規定」文字，登載於系爭房地登記簿謄本內，自無
    登記遺漏之情事。又抵押權設定契約書內「（21）申請登記
    以外之約定事項」欄位，係供當事人間設定抵押權契約時，
    就申請登記事項以外有所約定而記載之用，與地政機關登記
    簿謄本上「其他登記事項」欄位，係供登記簿謄本內主要登
    記事項以外之其他得以發生物權效力登載事項之用，兩者並
    不相同，本件系爭房地登記簿謄本之「其他登記事項」欄記
    載為「空白」，固為真正已如前述，然此不過僅表示該欄位
    內並無須登記而發生物權效力之內容，並非表示抵押權設定
    契約書「（21）申請登記以外之約定事項」欄位之內容為空
    白，自不能據此即謂被告無何登記錯誤之情事。另原告所舉
    最高法院八十四年台上字第一九六七號判例及七十四年第十
    四次民事庭會議決議，旨在闡明抵押權所擔保之債權，須經
    登記後始生物權之效力，登記簿各欄可以「如附表」字樣方
    式記載，最高限額抵押權設定契約書已作為登記簿之附件者
    ，自為抵押權效力所及，並非謂抵押權設定契約書「（21）
    申請登記以外之約定事項」欄位之內容，必須登載於登記簿
    內或登載於登記簿「其他登記事項」欄內。
五、綜上所述，被告辦理系爭房地第一順位最高限額抵押權設定
    登記，並無違反土地法第六十八條第一項而有登記錯誤或遺
    漏之情事。從而，原告依土地法第六十八條及第七十一條關
    於地政機關登記錯誤遺漏請求損害賠償之法律關係，訴請被
    告賠償其參加法院拍賣分配不足額一百零六萬八千二百八十
    五元及其利息，為無理由，應予駁回。
六、本件事證已臻明確，兩造其餘主張陳述及所提之證據，與判
    決結果不生影響，爰不一一另行論述，附此敘明。
七、據上論結，本件原告之訴為無理由，依民事訴訟法第七十八
    條，判決如主文。
中    華    民    國    99    年    11    月    8     日
                  民事第一庭    法  官  劉台安
以上正本係照原本作成
如對本判決上訴，須於判決送達後二十日內向本院提出上訴狀。
如委任律師提起上訴者，應一併繳納上訴審裁判費。
中    華    民    國    99    年    11    月    8     日
                                書記官  曹瓊文

司法院資訊處製作；財團法人民間司法改革基金會備份。
